【裁判字號】    98,上訴,4837
【裁判日期】    990120
【裁判案由】    偽造文書等
【裁判全文】
臺灣高等法院刑事判決                98年度上訴字第4837號
上  訴  人
即  被  告  戊○○
上列上訴人因偽造文書等案件，不服臺灣板橋地方法院98年度訴
字第1882號，中華民國98年7月22日第一審判決（起訴案號：臺
灣板橋地方法院檢察署98年度偵續字第137號；原審準備程序中
，被告就被訴犯罪事實為有罪陳述，原審告知簡式審判程序意旨
，聽取當事人意見後，經原審合議裁定改依簡式審判程序），提
起上訴，嗣因被告就被訴事實為有罪之陳述，本院告知被告簡式
審判程序之旨，並聽取當事人之意見後，裁定依簡式審判程序進
行，本院判決如下：
    主  文
上訴駁回。
    事  實
一、戊○○因亟需金錢週轉，先後於民國95年7月25日及96年6月
    10 日，在臺北縣中和市○○路18號4樓己○○住處，邀集友
    人己○○、丁○○、乙○○○、庚○○、辛○○、甲○○○
    、丙○○○等人，分別參加如附表一所示之2會互助會，並
    自任會首。戊○○於召集第一組互助會（以下稱(甲)會）時，
    虛列其丈夫侯文彬、胞妹張月英之姓名，以其2人名義加入
    第一組互助會名單內；於召集第二組互助會（以下稱(乙)會）
    時，未經其丈夫侯文彬、胞妹張月英、親友翁家慶、翁健倫
    、曹志成、詹運承（詹運成）等人同意，又擅自以其等人名
    義加入第二組互助會名單內。詎戊○○因積欠賭債，無力償
    還，見前開冒名之人頭會員可資運用，竟意圖為自己不法之
    所有，基於詐欺、偽造文書之犯意，在上址主持上開二互助
    會開標時，陸續於如附表二編號1-6所示之時間冒用侯文彬
    、張月英、翁家慶、翁健倫、曹志成、詹運承（詹運成）等
    人之名義，在標單上填寫如附表二編號1-6所示之被冒名義
    人之姓名、金額以為競標利息，參與競標，持向其他互助會
    會員行使，使己○○等活會會員陷於錯誤，交付各當期會款
    予戊○○，足生損害於被冒用人侯文彬、張月英、翁家慶、
    翁健倫、曹志成、詹運承（詹運成）等人，及其他活會互助
    會會員，並詐得如附表二編號1-6所示之金額計97萬5百元。
    嗣於97年7月中旬，戊○○因無力支付得標會員之會款，逕
    行停標2互助會，且避不見面，己○○等人始知受騙。
二、案經辛○○、己○○、丁○○、庚○○、甲○○○、乙○○○、丙○○○訴由臺灣板橋地方法院檢察署檢察官偵查起訴
    。
    理  由
一、按除被告所犯為死刑、無期徒刑、最輕本刑為三年以上有期
    徒刑之罪、或高等法院管轄第一審案件者外，於審判期日前
    之程序進行中，被告先就被訴事實為有罪之陳述時，審判長
    得告知被告簡式審判程序之旨，並聽取當事人、代理人、辯
    護人及輔佐人之意見後，裁定進行簡式審判程序；又簡式審
    判程序之證據調查，不受第159條第1項傳聞法則規定之限制
    。刑事訴訟法第273條之1第1項、第273條之2定有明文。查
    被告戊○○被訴偽造文書等一案，非前開不得進行簡式審判
    程序之案件，經被告於原審就被訴事實為有罪之陳述，且經
    原審告知被告簡式審判程序之旨，聽取被告及檢察官之意見
    後，爰依上開刑事訴訟法第273條之1之規定，當庭裁定改依
    簡式審判程序審判之，是本件應無傳聞法則規定之適用，合
    先敘明。
二、上揭犯罪事實，業據被告戊○○坦承不諱，核與告訴人辛○○、己○○、丁○○、庚○○、甲○○○、乙○○○、丙○○○在警詢、偵查及原審準備程序中指訴情節相符，復經證
    人侯文彬、翁健倫、曹志成在偵查中證述無訛；且被告自行
    編寫、虛立互助會單會員姓名之情事，顯已影響參加該互助
    會會員之風險評估，復以被冒名之人頭會員偽造標單，冒標
    會款，使該等互助會之會員，陷於錯誤，繳交互助會款，直
    至無力支付會款，隨即宣佈倒會，足認被告意圖為自己不法
    之所有，利用冒標之手段，遂行詐欺犯行，應堪認定。此外
    ，並有互助會員所提之互助會單影本2紙在卷可稽（見97年
    度他字第516 8號第4至5頁）。本案事證明確，被告犯行洵
    堪認定，應予依法論科。
三、按標單上僅記載姓名與競標之利息，並未書明「標單」字樣
    者，依我國民間互助會之習慣，可認定其上之文字，即為表
    示出標人及其競標之利息等用意之證明，應屬刑法第220條
    第1項之準文書（最高法院92年度臺上字第6903號判決要旨
    參照），而無代理權卻假冒本人之名義，製作虛偽之私文書
    者，仍應構成偽造私文書罪（最高法院95年度臺上字第5276
    號判決要旨參照）；又按刑法部分條文於94 年2月2日修正
    公布、95年7月1日施行。其第55條規定之牽連犯廢除後，對
    於先前實務上以牽連犯予以處理之案例，依立法理由之說明
    ，在適用上，得視其具體情形，分別論以想像競合犯或數罪
    併罰，予以處斷。是原經評價為牽連犯之案件，如其二行為
    間具有行為局部之同一性，或其行為著手實行階段可認為同
    一者，得認與一行為觸犯數罪名之要件相侔，而改評價為想
    像競合犯。至於不可認為一行為者，若依實質競合予以併罰
    ，不無刑罰過度評價，依社會通念，並不符合刑罰公平原則
    ，當亦難以一行為一罪論處。於此，倘所發生之數個犯罪行
    為，在犯罪之性質上，或依吾人日常生活經驗之見解上，其
    前後行為，在形態上雖屬分別獨立，但從同一法益之侵害性
    而言，因具一定程度之關連性，可認為一方吸收他方之犯罪
    行為，遂置他方於不論，較為適當，應可依吸收犯理論，認
    屬實質上一罪關係，而僅包括的論以一罪（最高法院96年度
    台上字第4780號判決要旨參照）。被告偽以其他非實際參與
    標會行為人之名義投標致生會員之損害，並向不知情之會員
    收取會款，核其所為，係犯刑法第216條、第220條第1項、
    第210條之行使偽造私文書罪及第339條第1項詐欺取財罪。
    被告偽造私文書復持以行使，偽造私文書之低度行為為高度
    之行使行為所吸收，不另論罪。又被告虛列會員，及冒標之
    舉止，係基於同一決意，各別向多數活會會員詐取會款，係
    一行為觸犯數個相同之詐欺罪名，為同種想像競合犯，從一
    詐欺罪處斷；另被告以一冒標行為同時觸犯行使偽造準私文
    書罪及詐欺取財罪，為異種想像競合犯，應依刑法第55條規
    定，從一重之行使偽造準私文書罪處斷。原審基此認定，援
    引刑事訴訟法第299條第1項前段，第273條之1第1項，刑法
    第216條、第210條、第220條第1項、第339條第1項、第55條
    、刑法施行法第1條之1之規定，並審酌被告虛列互助會員，
    並偽造標單持以行使，以此方式詐騙互助會員，所為非是，
    惟犯後坦承犯行，已和部分告訴人和解，態度尚佳，暨其犯
    罪之動機、目的、手段、素行等一切情狀，量處有期徒刑7
    月。至被告所偽造之標單（含其上偽造之各該簽名）並未扣
    案，因該標單係為標會所用，於開標後即已撕毀滅失，故該
    標單及其上所偽造之簽名，已毋庸再宣告沒收，附此敘明。
    經核原審認事用法，均無不合，量刑均已審酌刑法第57 條
    各款所列情狀，既未逾越法定範圍，又未濫用其職權，至為
    妥適。被告上訴意旨以其在原審已坦承犯行，並與部分被害
    人成立和解，且家中尚有母親待被告撫養，原審判處有期徒
    刑7月，量刑過重，請本院從輕量刑或宣告緩刑云云。惟法
    院對於具備緩刑條件之刑事被告，認為以暫不執行刑罰為適
    當者，得宣告緩刑，為刑法第74條所明定，至於暫不執行刑
    罰之是否適當，則由法院就被告有無累犯之虞，及能否由於
    刑罰之宣告而策其自新等一切情形，依其自由裁量定之（最
    高法院29年上字第26號判例參考）。本件被告前有賭博前科
    ，緩刑中，又犯本案，有本院被告前案紀錄表可參，足認其
    並無僅經由刑罰之宣告而得策勵自新之可能，故其因本案所
    受之刑罰宣告自無暫不執行之情事。至被告所稱其家中親人
    可能因其入監執行，而乏人照料云云，亦與本案被告所受徒
    刑是否執行，並無關連。是以，被告猶執前詞指摘原判決量
    刑過重，並請求給予緩刑宣告，為無理由，應予駁回。
據上論斷，應依刑事訴訟法第368條、第364條、第273條之1第1
項，判決如主文。
本案經檢察官沈世箴到庭執行職務。
中    華    民    國    99    年    1     月    20    日
                  刑事第八庭審判長法  官  張傳栗
                                  法  官  蔡光治
                                  法  官  劉嶽承
以上正本證明與原本無異。
如不服本判決，應於收受送達後十日內向本院提出上訴書狀，其
未敘述上訴之理由者並得於提起上訴後十日內向本院補提理由書
（均須按他造當事人之人數附繕本）。「切勿逕送上級法院」。
                                  書記官  何仁崴
中    華    民    國    99    年    1     月    20    日
附表一
┌────┬───────────┬──────────┐
│        │第一互助會(甲)會        │第二互助會(乙)會      │
├────┼───────────┼──────────┤
│會首    │戊○○                │戊○○              │
├────┼───────────┼──────────┤
│會員人數│37人（會首）          │32人（含會首）      │
├────┼───────────┼──────────┤
│會期    │95年7月25日至97年12月 │96年6月10日至99年1  │
│        │25日（每4個月加標1次，│月10日              │
│        │加標月為每年的3月、7  │                    │
│        │月、11月）            │                    │
├────┼───────────┼──────────┤
│標會時間│每月25日13時          │每月10日13時        │
├────┼───────────┼──────────┤
│標會制度│內標制                │ 內標制             │
├────┼───────────┼──────────┤
│        │每會5千元             │每會1萬元           │
│標會金額│底標5百元             │底標1千元           │
├────┼───────────┼──────────┤
│標會地點│中和市○○路18號4樓   │中和市○○路18號4樓 │
└────┴───────────┴──────────┘
 附表二（第二互助會(乙)會部分）
┌─┬───┬──────┬───┬───────────┐
│編│被冒名│冒名得標時間│競標  │詐得金額（扣除各被冒標│
│號│義人  │            │利息  │人頭及會首各期應繳之會│
│  │      │            │      │款）                  │
│  │      │            │      │算式：實際活會會員（│
│  │      │            │      │10000－競標利息）＋不 │
│  │      │            │      │含會首之實際死會1000│
│  │      │            │      │0                     │
├─┼───┼──────┼───┼───────────┤
│1 │侯文彬│96年7月10日 │2400元│25（00000－0000）＋0│
│  │      │第2會得標   │      │10000＝190000元     │
│  │      │            │      │                      │
├─┼───┼──────┼───┼───────────┤
│2 │曹志成│96年10月10日│3200元│23（00000－0000）＋2│
│  │      │第5會得標   │      │10000＝176400元     │
│  │      │            │      │                      │
├─┼───┼──────┼───┼───────────┤
│3 │翁家慶│97年1月10日 │4500元│21（00000－0000）＋4│
│  │      │第8會得標   │      │10000＝155500元     │
│  │      │            │      │                      │
├─┼───┼──────┼───┼───────────┤
│4 │詹運承│97年3月10日 │5000元│20（00000－0000）＋5│
│  │      │第10會得標  │      │10000＝150000元     │
│  │      │            │      │                      │
├─┼───┼──────┼───┼───────────┤
│5 │張月英│97年5月10日 │5100元│19(00000－0000)＋6│
│  │      │第12會得標  │      │10000＝153100元       │
│  │      │            │      │                      │
├─┼───┼──────┼───┼───────────┤
│6 │翁健倫│97年6月10日 │5500元│19(00000－0000)＋6│
│  │      │第13會得標  │      │10000＝145500元       │
├─┴───┴──────┴───┼───────────┤
│                                │共計：970500元        │
└────────────────┴───────────┘


司法院資訊處製作；財團法人民間司法改革基金會備份。
